最高法院民事判決　　　　　　九十四年度台上字第一九五七號
　　上　 訴　 人　丙○○
　　　　　　　　　　　　　9號.
　　訴 訟代理 人　劉永培律師
　　被 上　訴 人　丁○○
　　　　　　　　　　　　　號7.
　　　　　　　　　乙○○
　　　　　　　　　甲○○
　　　　　　　　　　　　　號
　　上列二人共同
　　訴 訟代理 人　張泰昌律師
上列當事人間請求確認補償救濟金領取權存在事件，上訴人對於
中華民國九十四年六月七日台灣高等法院判決（九十三年度重訴
字第四五號），提起上訴，本院判決如下：
    主  文
上訴駁回。
第三審訴訟費用由上訴人負擔。
    理  由
本件上訴人主張：伊對坐落台北縣三重市○○段第一九七、一九
八、一九八之二、一九八之三、一九八之四、一九八之五、一九
八之六（即原地號為第一九七、一九八、一九八之二）地號之土
地及同地段第一九五、一九五之二、一九五之三、一九六、一九
六之一、一九六之二（即原地號為第一九五、一九五之二、一九
六）地號土地（下稱系爭土地）之地上物（下稱系爭建築物）有
所有權或事實上處分權，依法對系爭之補償金有領取權，台灣板
橋地方法院（下稱板橋地院）九十二年度重訴字第三三九號判決
未察，判決被上訴人乙○○、甲○○對系爭補償金有領取權，影
響其權利。又伊係興建系爭建築物之出資人，系爭建築物係違章
建築，與依法律行為而取得者有別，且系爭建築物雖以郭進章名
義為起造人，惟伊既為實際出資人，縱未登記，亦難謂不生取得
所有權之效力，且郭進章亦已自願拋棄所有之權利，伊亦應有事
實上處分權。又被上訴人丁○○代伊代償積欠之租金，係因三蘆
市場尚有高額收入可期，故被上訴人丁○○願以取得經營權百分
之七十為代伊清償地租之代價，其目的尚非取得系爭建築物之所
有權或事實上處分權。伊縱有由「地主」即被上訴人乙○○、甲
○○沒收地上物及保證金等之承諾合意，惟因伊與被上訴人乙○
○、甲○○僅約定將來若未清償積欠之租金時，應為以他種給付
以代原來之給付，惟伊並未現實為上開地上物之給付，故本件不
成立代物清償。況被上訴人乙○○、甲○○已收受被上訴人丁○
○代伊清償積欠之租金，則伊與被上訴人乙○○、甲○○間之債
務關係業已消滅。被上訴人乙○○、甲○○若仍得再主張依承諾
書約定，沒收地上物及保證金，有違誠信原則，自屬無效，且被
上訴人乙○○、甲○○另與被上訴人丁○○簽訂租約時，亦將伊
交付之保證金轉為被上訴人丁○○之保證金，並未如承諾書約定
之沒收保證金，益見當時被上訴人乙○○、甲○○於受償伊積欠
之全額租金後，業已拋棄承諾書約定之請求權，而代物清償之約
定，亦難成立生效，故伊仍保有系爭建築物之所有權或事實上處
分權等情。爰於第二審提起主參加訴訟，求為：(一)板橋地院九十
二年度重訴字第三三九號判決廢棄；(二)被上訴人乙○○、甲○○
在第一審之訴駁回；(三)確認伊就台北縣政府民國九十二年四月十
日向板橋地院提存所所為被上訴人丁○○提存之九十二年度存字
第一○四一號提存金額新台幣（下同）一千五百七十三萬六千九
百二十一元領取權存在之判決。
被上訴人乙○○、甲○○則以：系爭土地分別為伊所有，伊與郭
進章於八十六年二月三日簽訂土地租賃契約書，將系爭土地出租
予郭進章經營三蘆市場，嗣郭進章因個人因素無法繼續經營，於
八十六年十月二十七日自願拋棄所有之權利及所投資之股金予上
訴人，上訴人因此取得系爭建築物及設備之所有權或事實上處分
權。嗣因上訴人自八十七年一月起未按時給付租金，遂依約於八
十七年五月二日出具承諾書表明由地主（即伊）沒收全部地上物
及所有設備，收回土地並終止租約，是伊已取得系爭建築物所有
權或事實上處分權。之後伊提出「若被上訴人丁○○願為上訴人
償還所積欠之租金，伊才同意將系爭土地與地上物租給被上訴人
丁○○」之條件，被上訴人丁○○同意此條件，並於八十七年六
月三十日簽發十張票據以清償上訴人積欠之租金及預付同年七、
八月租金，伊基於相互情誼，遂同意讓被上訴人丁○○嘗試經營
至同年九月，且同意不沒收上訴人之保證金，延至同年九月始正
式簽約，由被上訴人丁○○向伊承租系爭土地及系爭建築物。嗣
台北縣政府於九十一年間辦理臺北縣三重市○○○○道附近地區
市地重劃，伊既為系爭建築物之所有權人或事實上處分權人，自
應享有系爭建築物之拆遷補償救濟金及獎助金之領取權等語；被
上訴人丁○○則以：系爭建築物未經保存登記，其所有權無法移
轉，故系爭建築物之所有權人仍為原始起造人郭進章，系爭建築
物既為郭進章所建，於伊接手後，系爭建築物之事實上處分權屬
於伊所有。倘因違章建築之所有權無法移轉，則郭進章應為本件
補償金受領人，已委任伊處理補償之一切事務，自應由伊受領本
件補償金，而上訴人並未受讓系爭建築物，自無權將系爭建築物
之事實上處分權轉讓於被上訴人乙○○、甲○○，故上訴人承諾
同意由被上訴人乙○○、甲○○沒收系爭建築物，原屬無效之承
諾，不生同意沒收之效力，被上訴人乙○○、甲○○自無法源可
據以領取補償費等語，分別資為抗辯。
原審審理結果，以：本件被上訴人乙○○、甲○○與郭進章於八
十六年二月三日簽訂土地租賃契約書，將系爭土地出租予訴外人
郭進章，嗣郭進章因個人因素，無法繼續經營，而退出市場之經
營，由上訴人經營，上訴人未按時給付租金，被上訴人乙○○、
甲○○於八十七年六月三十日收受被上訴人丁○○所交付相當於
上訴人所積欠之租金數額四百三十四萬一千八百元，及系爭租賃
物八十七年七、八月份租金一百五十三萬二千四百元，總計五百
八十七萬四千二百元，被上訴人乙○○、甲○○於八十七年九月
十三日與被上訴人丁○○簽訂土地及地上物租賃契約，被上訴人
丁○○同意上訴人有百分之三十之經營權等事實，為兩造所不爭
執，並有土地租賃契約書、土地及地上物租賃契約書可證，堪信
為真實。經查，依上訴人所提之支票往來記錄，戶名及發票人均
係記載「郭進章、丙○○」，充其量究僅能證明該帳戶於上訴人
與郭進章合夥期間，曾有一定之金額支出，尚難遽認系爭建築物
係由上訴人單獨出資興建。且依證人蔡棧輝之證詞觀之，不能證
明系爭建築物為上訴人單獨出資所興建。另依證人江怡萱、莊志
賢、郭進章之證言以觀，足見系爭建築物之原始起造人並非上訴
人。是上訴人主張伊為系爭建築物之所有權人，顯不足取。次查
，上訴人因獨自經營三蘆市場，未按時給付租金，迭次違約，乃
於八十七年五月二日出具承諾書表明：「…願依契約第十五條及
第十六條之約定終止租約，由地主沒收全部地上物及所有設備，
收回土地」。足見系爭建築物之所有權人為起造人郭進章，嗣郭
進章將系爭建築物之事實上處分權轉讓於上訴人，即上訴人係取
得系爭建築物事實上之處分權。惟上訴人因積欠被上訴人乙○○
、甲○○土地租金，依系爭土地租賃契約書第十五條之約定，並
立承諾書載明願由「地主」沒收系爭建築物。再依系爭土地租賃
契約書第十五條，雙方係約定若上訴人未兌現票據，則以地上物
為違約之給付，此係準違約金之約定，依民法第二百五十三條之
規定，準用同法第二百五十條之規定，且雙方並無特別約定除請
求違約金外，尚得請求原給付，故系爭準違約金之約定，應屬賠
償額預定性違約金。是系爭約定所稱之「沒收」，其性質為上訴
人違反給付租金約定之準違約金，則系爭建築物之事實上處分權
為上訴人不履行債務而生損害之賠償總額。則上訴人之租金債務
，因給付系爭建築物之事實上處分權為賠償總額而消滅。另查，
依被上訴人乙○○、甲○○與郭進章所訂立之土地租賃契約書觀
之，其租賃物為土地，而被上訴人丁○○與被上訴人乙○○、甲
○○於所訂立之土地及地上物租賃契約書，其租賃物為土地及地
上物，地上物包括水電及電機設備，並依現狀為準。再依該土地
及地上物租賃契約書第八條、第十六條、第十七條約定，顯見被
上訴人乙○○、甲○○出租予被上訴人丁○○之租賃物包含土地
及地上建築物。又上開土地租賃契約，嗣經上訴人簽立承諾書合
意終止後，系爭土地租賃契約自終止後已消滅。而系爭建築物事
實上處分權之給付，為上訴人不履行其租金債務而生損害之賠償
總額，則上訴人之租金債務，因給付準違約金予被上訴人乙○○
、甲○○而告消滅。則本件並無代物清償之情形，是上訴人主張
被上訴人丁○○代伊清償積欠租金，被上訴人乙○○、甲○○無
權沒收系爭建築物云云，殊不足取。至被上訴人乙○○、甲○○
收受被上訴人丁○○代為清償之租金共五百八十七萬四千二百元
，是否屬無法律上原因而受有利益？是否可抵銷？均係另一法律
問題。被上訴人乙○○、甲○○既未與上訴人於承諾書內約定「
若不於期限內清償積欠之租金」，則被上訴人丁○○是否於上訴
人所稱之「期限內」代上訴人清償租金，或為何代上訴人清償租
金，實與被上訴人乙○○、甲○○能否沒收系爭建築物無涉。末
查，上訴人就系爭土地並未依法取得地上權，自無最高法院六十
八年台上字第七七七號判例之適用。再上訴人雖另主張伊與被上
訴人乙○○、甲○○就系爭建築物並無如承諾書所載「點交」之
情事，且嗣後被上訴人乙○○、甲○○亦收受被上訴人丁○○代
償上訴人所積欠之租金，難謂兩造簽訂之承諾書條件已成就云云
。惟查上訴人與被上訴人乙○○、甲○○間並無代物清償之約定
，上訴人所簽立之承諾書亦非附有條件。依民法第九百四十六條
、第七百六十一條之規定，上訴人於簽立承諾書同意由被上訴人
乙○○、甲○○沒收系爭建築物時，即表示交付之意甚明。是上
訴人所為之上開主張，顯不足取。綜上所述，上訴人提起主參加
訴訟，請求廢棄板橋地院九十二年度重訴字第三三九號判決；駁
回被上訴人乙○○、甲○○之訴，暨確認其就台北縣政府於九十
二年四月十日向板橋地院提存所為被上訴人丁○○提存之九十二
年度存字第一○四一號提存金額一千五百七十三萬六千九百二十
一元之領取權存在，自不應准許云云，為其心證之所由得，並說
明兩造其餘攻擊防禦方法不予審酌之理由，爰為駁回上訴人主參
加訴訟之判決，經核於法並無違誤。上訴論旨，就原審取捨證據
、認定事實及解釋契約之職權行使，指摘原判決為違背法令，求
予廢棄，非有理由。
據上論結，本件上訴為無理由。依民事訴訟法第四百八十一條、
第四百四十九條第一項、第七十八條，判決如主文。
中　　華　　民　　國　九十四　年　　十　　月　二十七　日
                      最高法院民事第三庭
                          審判長法官  朱　錦　娟
                                法官  顏　南　全
                                法官  許　澍　林
                                法官  袁　靜　文
                                法官  黃　義　豐
      本件正本證明與原本無異
                                      書  記  官
中　　華　　民　　國　九十四　年　 十一 　月　　八　　日
                                                      Ｌ
